【裁判字號】    97,交抗,1457
【裁判日期】    970929
【裁判案由】    違反道路交通管理處罰條例
【裁判全文】
臺灣高等法院交通事件裁定            97年度交抗字第1457號
    抗告人即
    即原處分  交通部公路總局新竹區監理所中壢監理站
    機    關
    代 表 人  乙○○
    受處分人  甲○○
上列抗告人因受處分人違反道路交通管理處罰條例案件，不服台
灣桃園地方法院，中華民國97年8 月6 日所為裁定（97交聲字第
1161號）提起抗告，裁定如下：
    主    文
原裁定關於撤銷原處分機關裁處罰鍰部分撤銷，發回臺灣桃園地
方法院。
    理    由
壹、原裁定意旨略以
一、受處分人甲○○於民國97年3 月16日晚間9 時18分許，駕駛
    KV-2899 號牌自用小客車，行經桃園縣龍潭鄉○○村○○○
    路與佳安西路1 巷口，因飲酒而致呼氣酒精濃度達每公升
    0.65毫克，經警攔檢並以其酒精濃度超過規定標準的違規事
    由掣單舉發。原處分機關依違反道路交通管理事件統一裁罰
    基準及處理細則第43、44、67條，道路交通管理處罰條例第
    35條第1 項第1款 ，裁處罰鍰新台幣（下同）49,500元。
二、受處分人前述酒後駕車行為，因同時觸犯刑法第185 條之3
    公共危險罪，經台灣桃園地方法院檢察署檢察官於97年4 月
    28日以97年度偵字第8530號為緩起訴處分，並命被告即受處
    分人應於緩起訴處分確定後3 個月內，向國庫支付2 萬元，
    緩起訴期間為1 年，於97年5 月23日確定。受處分人已於97
    年7 月17日向國庫繳交2 萬元已經受處分人陳明且有舉發通
    知單、裁決書、緩起訴處分書、本院被告前案紀錄表及收據
    各1 份可憑。
    受處分人向國庫繳納金錢的行為雖非屬刑法所定刑罰種類，
    但已對受處分人的名譽、心理產生相當制約並影響受處分人
    財產上權利，應可實質相當於行政罰法第26條第1 項「依刑
    事法律」的處罰，已產生實質刑罰效果，而非不起訴處分。
    原處分機關依道路交通管理處罰條例規定裁處受處分人罰鍰
    49,500元部分與行政罰法第26條第2 項規定意旨有違，因而
    撤銷原處分關於此部分的裁處，改諭知不罰。
    另以原處分機關依道路交通管理處罰條例第24條第1項第2款
    規定裁處受處分人吊扣駕照1 年及施以道安講習的其他種類
    行政罰部分，是為達嚇阻酒後駕車不法行為，維護道路交通
    用路權人生命、身體安全法益的目的，屬於行政罰法第26條
    第1 項但書所稱其他種類行政罰，仍得裁處，而駁回受處分
    人此部分的異議聲明。
貳、抗告意旨略以
一、檢察官為緩起訴處分，並同時命被告即受處分人「向犯罪被
    害人保護協會支付2萬元」的金錢給付，是受處分人對社會
    公益良善表現以換取免受審判的協議。該負擔性質上並非刑
    罰，與行政罰法第26條第1 項一事不二罰要件不合，仍得依
    該條但書規定裁處。本件既未經起訴也未受司法審判，即得
    依行政罰法第26條第2 項規定裁處。
二、道路交通管理處罰條例第35條第8項規定：「前項汽車駕駛
    人，經裁判確定處以罰金低於本條例第92條第3項所訂最低
    罰鍰基準規定者，應依本條例裁決繳納不足最低罰鍰之部分
    。」
    判決有罪處以罰金（真正刑事處罰）者，尚需繳納不足的罰
    鍰部分，本件應處行政罰鍰49,500元，原審既表示受處分人
    支付2 萬元的金錢給付部分，已產生實質刑罰效果而諭知原
    處分罰鍰部分不罰的裁定，卻未宣告依刑事處罰判處罰金須
    另補繳罰鍰差額，顯與上述法制不符等語。
參、撤銷發回的理由
一、行政罰法第26條規定：「一行為同時觸犯刑事法律及違反行
    政法上義務規定者，依刑事法律處罰之。但其行為應處以其
    他種類行政罰或得沒入之物而未經法院宣告沒收者，亦得裁
    處之。
    前項行為如經不起訴處分或為無罪、免訴、不受理、不付審
    理之裁判確定者，得依違反行政法上義務規定裁處之。」
    所揭示的「一事不二罰」原則，探究其立法目的，無非以一
    行為同時觸犯刑事法律及違反行政法上義務規定時，由於刑
    罰與行政罰同屬不法行為的制裁，而刑罰的懲罰作用較強，
    依刑事法律處罰即足資警惕，實無一事二罰再處以行政罰的
    必要；但罰鍰以外的沒入或其他種類行政罰，因兼具維護公
    共秩序作用，為達行政目的，行政機關仍得併予裁處。而此
    所稱「其他種類行政罰」，係指違反行政法上義務應受「裁
    罰性」的「不利處分」而言。依行政罰法第2 條規定，應包
    括限制或禁止行為的吊扣證照處分及警告性的講習處分。
    但前述行為如經檢察官為不起訴處分或法院為無罪、免訴、
    不受理或不付審理的裁判確定，行政罰的裁處即無一事二罰
    的疑慮，依行政罰法第26條第2 項規定，即仍得依違反行政
    法上義務規定加以裁處。
二、被告於緩起訴期間內，如有刑事訴訟法第253條之3第1項所
    定情形之一，檢察官得依職權或依告訴人聲請撤銷原處分，
    繼續偵查或起訴；意即於「緩起訴」的猶豫期間內，最後是
    否會被檢察官提起公訴，猶懸而未定，檢察官於此猶豫期內
    ，可對被告繼續觀察。若被告顯無反省警惕或根本欠缺反省
    警惕能力，檢察官得依職權或依告訴人聲請，將「緩起訴」
    處分撤銷。換言之，刑事訴訟法第253 條之1 緩起訴處分，
    本質上是介於起訴與微罪職權不起訴間的緩衝設計。在內容
    及要件上與刑事訴訟法第252 條的不起訴處分均有所不同，
    2 者是否等同，原裁定並未引據論述。
三、檢察官依刑事訴訟法第253 條之2 規定，為緩起訴處分，得
    命被告於一定期間內履行一定的負擔或義務，固然於一定程
    度上對於受處分人的名譽、心理產生相當制約或影響其財產
    上權利；但此等負擔終究非屬刑法第32條至34條所規範的刑
    罰種類，且屬未經法院裁判所為的負擔，性質上是否可認屬
    於行政罰法第26條第1 項所指「依刑事法律」處罰，也有疑
    義。
四、依道路交通管理處罰條例第35條第8 項規定：「前項汽車駕
    駛人，經裁判確定處以罰金低於本條例第92條第3 項所訂最
    低罰鍰基準規定者，應依本條例裁決繳納不足最低罰鍰之部
    分。」
    則判決有罪處以刑法所規範的刑罰種類罰金（或易科罰金）
    並確定者，尚需繳納不足罰鍰部分；縱使認定緩起訴處分命
    受處分人向公益團體支付一定金額的負擔，可實質相當於行
    政罰法第26條第1 項所指「依刑事法律」處罰，具有實質的
    刑罰效果；則相同的事物，何以未為相同的處理：令補繳罰
    鍰差額？
五、抗告意旨指摘原裁定此部分不當，有理由，應予撤銷，發回
    原審更為適當處置。
肆、依道路交通案件處理辦法第26條，刑事訴訟法第413條，裁
    定如主文。
中    華    民    國    97    年    9     月    29    日
                  刑事第六庭  審判長法  官  林堭儀
                                    法  官  吳淑惠
                                    法  官  郭豫珍
以上正本證明與原本無異。
不得再抗告。
                                    書記官  胡勤義
中    華    民    國    97    年    10    月    2     日


司法院資訊處製作；財團法人民間司法改革基金會備份。
